臺灣高等法院刑事判決　　　　　　　　　　　　　九十一年度上易字第一一七四號
　　上　訴　人　臺灣桃園地方法院檢察署檢察官
　　被　　　告　丙○○
　　被　　　告　丁○○
右上訴人因被告詐欺案件，不服臺灣桃園地方法院八十六年度易字第五二二三號，中
華民國八十九年六月二日第一審判決（起訴案號：臺灣桃園地方法院檢察署八十六年
度偵字第六０八０號、第八四０八號及八十六年度偵緝字第二九二號）提起上訴，本
院判決如左：
    主  文
上訴駁回。
    理  由
一、公訴意旨另略以：被告丙○○為富賸公司之股東，其妻即被告丁○○則在該公司
    任職會計，富賸公司因本身未能請領支票使用，遇有使用支票之必要時，均以丁○○個人之支票為之。民國（下同）八十五年十一月間，富賸公司以丁○○所簽
    發之面額四十一萬元之支票，在該公司持向甲○○調借現款，甲○○亦如數貼現
    予富賸公司，嗣因富賸公司經營不善瀕臨解散，而前開支票係被告丁○○個人之
    支票，被告丁○○為免負付款責任，即與被告丙○○共同意圖為自己不法之所有
    ，於八十五年十一月間，向甲○○謊稱欲以現金換回支票，並要求甲○○先將支
    票交還，使甲○○陷於錯誤，將前開支票交還被告丁○○，詎被告丙○○、丁○○取得支票後，即置之不理，且避不見面，案經甲○○告訴，因認被告丙○○、
    丁○○共同涉有刑法第三百三十九條第一項之詐欺取財罪嫌云云。
二、按刑法第三百三十九條第一項詐欺罪之成立，以意圖為自己或第三人不法所有，
    以詐術使人將本人或第三人之物交付為要件。所謂以詐術使人交付，必須被詐欺
    人因其詐術而陷於錯誤，若其所用方法，不能認為詐術，亦不致使人陷於錯誤，
    即不構成該罪，最高法院四十六年台上字第二六０號判例可資參循。又按犯罪事
    實應依證據認定之，無證據不得推定其犯罪事實，刑事訴訟法第一百五十四條定
    有明文。另按事實之認定，應憑證據，如未能發現相當證據，或證據不足以證明
    ，自不能以推測或擬制之方法，以為裁判基礎。（最高法院四十年台上字第八六
    號判例參照）再按告訴人之告訴，係以使被告受刑事訴追為目的，是其陳述是否
    與事實相符，仍應調查其他證據以資審認。又被害人之陳述如無瑕疵，且就其他
    方面調查又與事實相符，固足採為科刑之基礎，倘其陳述尚有瑕疵，則在未究明
    前，遽採為論罪科刑之根據，即難認為適法。（最高法院五十四年度台上字第二
    六一號、六十一年台上字第三０九九號、八十三年度台上字第九八九號判決參照
    ）
三、本件公訴人認被告丙○○、丁○○共同涉犯詐欺取財罪嫌，無非係以告訴人甲○○之指訴，再參以卷附之台灣新竹中小企業銀行票據明細表三紙等為其論據。惟
    訊之被告丙○○、丁○○均堅決否認有何詐欺取財犯行，被告丙○○辯稱：伊從
    頭到尾均未參與此事，於八十五年十一月間甲○○有打電話問伊關於票款之事，
    伊即表示是公司欠的錢，與伊個人無關，告訴人應去找富謄公司負責人乙○○要
    等語。而被告丁○○則稱：支票是乙○○要伊開立的，因公司剛好無支票，伊只
    是聽乙○○之吩咐，而開立自己名義之支票，當時乙○○要伊分別開立四張支票
    ，約總計三十二萬元，乙○○即持向甲○○調借現款，後來過了一個禮拜，乙○○又要求伊開立一張九萬元支票給他，後因伊將離職，乙○○之配偶黃惠玲就將
    上開五張支票拿還給伊，且表示已與甲○○解決了等語。
四、經查，本院認定犯罪所憑之事證，必須基於吾人一般社會生活經驗認為大致可信
    ，且除認定被告犯罪之外，無從本於同一事證為其他有利於被告之合理推斷，始
    足據為有罪判決之心證基礎。故關於債務不履行之事實，除非被告業已自白其為
    財產犯罪之結果，苟無其他足以證明行為人自始具有不法所有意圖之積極證據，
    自不得率先推定被告心存犯罪故意，而令其自證無罪之義務。經查，本件被告丙○○自始至終均稱：伊從頭到尾均未參與此事，於八十五年十一月間甲○○有打
    電話問伊關於票款之事，伊即表示是公司欠的錢，與伊個人無關，告訴人應去找
    富謄公司負責人乙○○要等語。而被告丁○○亦始終堅稱：本案之支票是乙○○
    之配偶黃惠玲於伊離職後方拿還給伊，且表示已與甲○○解決了等語。觀之被告
    二人自偵查伊始至本院調查、審理止，伊等前後之供詞均屬一致，並無何矛盾齟
    齬之處。另查告訴人則先後陳稱：「：：後來曾某說要拿回去跟詹女算，是退票
    之後我才找乙○○，後來我把支票拿回去還給黃惠玲，那時詹女已離職，黃女說
    要（跟）詹女算，我不知道他把支票交給誰」云云（第二九二號偵查卷第二十三
    頁）、「是開八十六年二月十日的票，在未到期時，被告叫我把票拿回去給他們
    ，他（們）要用現錢給我，我就在八十六年二月把支票還給他（們），至今他們
    並未給我現金」云云（參見第六０八０號偵查卷第十四頁反面）、「支票是我去
    富賸公司拿的，還票時是還給黃惠玲（富賸公司負責人乙○○的太太），再由黃
    惠玲交給丁○○」、「（當初誰說要用現金把支票換回去？）丁○○在辦公室跟
    我講的」云云（參見第六０八０號偵查卷第十五頁正面）、「後來他們說要把支
    票拿回去且要還我錢，我就把支票拿回去還給他們，當時曾某夫妻與丁○○皆在
    」、「（何人通知你將支票拿回公司？）丁○○」云云（參見第六０八０號偵查
    卷第三十一頁反面）、「（為何該五張支票又回到丁○○手中？）因丁○○表示
    其欲以現金換回票子，故我將票子還予她」云云（參見原審卷第三十四頁正面）
    、「後來我貼現時，而丁○○因要與乙○○拆夥，故表示欲以錢將票據換回，故
    我相信她而將票交予她」云云（參見原審卷第一二七頁正面）、「丁○○表示與
    乙○○要拆夥，要我將五張票還她，她會以現金還予我，當時是在富賸公司，但
    她並未予我錢，人即走了，我將票交予丁○○時，丙○○有在公司」云云（參見
    原審卷第一六五頁反面）、「後來丙○○與乙○○鬧翻了，公司是他們二人在經
    營的，後來我知道後，就打電話給丙○○，問他票要如何處理，丙○○告訴我，
    要等他與乙○○的債務清理清楚再與我解決，我告訴他，這樣不行，因為拖太久
    了，我不能接受，又隔了幾天，我打電話給他，他說他要以現金把票換回去，隔
    天，是丁○○打電話要我把票還給他，我就把票送到公司把票交給丁○○，丁○○說改天再把現金給我，沒想到我票給他後，他們就不理我了。」云云（參見本
    院卷第二十五頁）、「（本案為何要告訴丙○○？）是丙○○答應我在先，說他
    會以現金把票換回去，所以我告他，但是他現在卻說他什麼都不知道。」云云（
    參見本院卷第二十七頁）。綜觀上開告訴人前後之指訴，關於其將本案該五張支
    票交還給何人？是何人打電話與其聯絡交還支票之事宜？丙○○於其交還支票之
    際是否在場？於交還支票之前，丙○○是否有與其聯絡？等情，前後所供互有矛
    盾，即難遽予憑採。另查，告訴人雖提出黃惠玲簽收支票之書面為證；然查告訴
  人既將支票交還給黃惠玲之時，猶知要黃惠玲簽字為憑，以保全證據；惟其於將
    票交還給丁○○之時，卻未此之圖，於本院調查時陳稱並未要丁○○簽收云云（
    參見本院卷第二十六頁），且未收到丁○○或丙○○所交付之現金即率而將可作
    為債權憑證之支票交還給丁○○，亦均與常情有違。即此，告訴人上揭指訴內容
    ，是否與事實相符，並非無疑。此外，復查無其他積極證據足認被告丙○○、丁○○有何詐欺犯行。揆諸首揭說明，既不能證明被告二人犯罪，即不應以擬制推
    測之詞，遽論伊等罪責。綜上，原審為被告二人無罪之諭知，於法自無違誤。
    檢察官循告訴人之請求，上訴指摘原判決不當，為無理由，應予駁回。
五、至告訴人於本院訊問時及審理時所稱：被告丙○○為富賸公司之股東及掛名總經
    理，被告丁○○為該公司負責財務調度及管理之會計，伊等明知富賸公司經營不
    善，財務發生困難，已陷於無償債能力之狀態，竟共同基於意圖為自己不法所有
    之概括犯意，竟於八十五年十一月間，先後二次佯稱丁○○名義之支票屆期必能
    兌現，致告訴人陷於錯誤，分別貸予金錢三十二萬元、九萬元給富賸公司，詎所
    交付之丁○○支票面額九萬元四紙、五萬元一紙，屆期經提示均遭退票，告訴人
    始知受騙，因認被告二人亦分別涉有刑法第三百三十九條第一項詐欺取財罪云云
    。然查核諸本案之起訴書，得知告訴人此部份之指訴，並未據檢察官起訴在案，
    且因右開已起訴部分業經本院為無罪之判決，即與此一部份不生裁判上一罪之連
    續關係，本院自不得逕予一併審理，自應由檢察官另行偵處，附此敘明。
六、據上論斷，應依刑事訴訟法第三百六十八條，判決如主文。
本案經檢察官劉永清到庭執行職務。
中    華    民    國      九十一      年        九      月      二十四  日
                              臺灣高等法院刑事第九庭
                                  審判長法  官  李  文  成
                                        法  官  官  有  明
                                        法  官  周  盈  文
右正本證明與原本無異。
不得上訴。
                                        書記官  余  姿  慧
中      華      民      國     九十一   年      九      月    二十四    日
